臺灣新竹地方法院民事判決　　　　　　 100年度重訴字第52號
原　　　告　彭明亮
　　　　　　彭貴賢
　　　　　　彭貴文
　　　　　　吳家友
前4 人共同
訴訟代理人　瑞鳳律師
被　　　告　吳家鳳
上列當事人間分割共有物事件，本院於民國100年8月16日辯論終
結，判決如下：
    主      文
兩造共有坐落新竹縣新埔鎮○○段八二四地號、地目田、面積一
六三九平方公尺，新竹縣新埔鎮○○段八二五地號、地目田、面
積八九一七點四二平方公尺，共二筆土地，准予合併分割，其分
割方式為：如附圖所示Ｃ部分面積一四七點六八平方公尺，ｃ部
分面積二四九一點四三平方公尺，面積共計二六三九點一一平方
公尺之土地，分歸原告彭明亮取得；如附圖所示Ｄ部分面積三九
四點四四平方公尺，ｄ部分面積一一二九點九八平方公尺，面積
共計一五二四點四二平方公尺之土地，分歸原告彭貴賢取得；如
附圖所示ｅ部分面積一一一四點六七平方公尺，分歸原告彭貴文
取得；如附圖所示Ｂ部分面積六一四點八七平方公尺，ｂ部分面
積二０二四點二四平方公尺，面積共計二六三九點一一平方公尺
之土地，分歸原告吳家友取得；如附圖所示Ａ部分面積四八二點
０一平方公尺，ａ部分面積二一五七點一平方公尺，面積共計二
六三九點一一平方公尺之土地，分歸被告吳家鳳取得。
訴訟費用由原告彭明亮負擔四分之一，原告彭貴賢負擔十六分之
三，原告彭貴文負擔十六分之一，原告吳家友負擔四分之一，餘
由被告負擔。
    事實及理由
一、原告起訴主張：(一)查兩造共有新竹縣新埔鎮○○段824、825
    地號土地相毗鄰，且地目均為田。為分割後各人取得土地之
    完整，以利耕作管業，應合併分割。(二)原告等依共有人現耕
    土地之現狀，及共有人所有權利之範圍為依據。請求分割之
    方案如起訴狀附圖所示。1.原告彭明亮就二筆土地全部面積
    10556.42平方公尺，所有權利範圍四分之一，折算應有面積
    為2639.105平方公尺，應分割取得起訴狀附圖甲部分土地。
    2.原告彭貴賢、彭貴文係兄弟。就系爭825地號土地所有權
    ，權利範圍各為八分之一，二人合計為八分之二，即四分之
    一。就系爭824地號土地所有權，原告彭貴賢權利範圍為四
    分之一。原告彭貴賢分割取得起訴狀附圖所示乙部分，面積
    為1524.4275公尺。原告彭貴文分割取得起訴狀附圖所示丙
    部分，面積為1114.6775公尺。3.原告吳家友就二筆土地全
    部面積10556.42平方公尺，所有權利範圍四分之一，折算應
    有面積為2639.105平方公尺，應分割取得丁部分土地。4.被
    告吳家鳳就二筆土地全部面積10556.42平方公尺，所有權利
    範圍四分之一，折算應有面積為2639.105平方公尺，應分割
    取得戊部分土地。(三)爰聲明請求：1.兩造共有坐落新竹縣新
    埔鎮○○段825地號，田，面積8,917.42平方公尺，及同段
    824地號，田，面積1,639平方公尺，准予分割。2.土地分割
    方案：依起訴狀附圖所示甲部分面積2639.105平方公尺，分
    歸原告彭明亮取得之；起訴狀附圖所示乙部分面積1524.427
    5平方公尺，由原告彭貴賢取得之；起訴狀附圖所示丙部分
    面積1114.6775平方公尺，由原告彭貴文取得之；起訴狀附
    圖所示丁部分面積2639.105平方公尺，由原告吳家友取得之
    ；起訴狀附圖所示戊部分面積2639.105平方公尺，由被告吳
    家鳳取得之。
二、被告則以：同意分割，然被告購買之應有部分較大，可以通
    知出賣人來證明，至於分割方案請法官依法處理等語。
三、得心證之理由：
(一)按共有物之分割，依共有人協議之方法行之。分割之方法不
    能協議決定，或於協議後因消滅時效完成經共有人拒絕履行
    者，法院得因任何共有人之請求，命為下列分配：一、以原
    物分配於各共有人，但各共有人均受原物之分配顯有困難者
    ，得將原物分配於部分共有人。二、原物分配顯有困難時，
    得變賣共有物，以價金分配於各共有人；或以原物之一部分
    分配於各共有人，他部分變賣，以價金分配於各共有人。以
    原物分配時，如共有人中有未受分配，或不能按其應有部分
    受分配者，得以金錢補償之。以原物為分配時，因共有人之
    利益或其他必要情形，得就共有物之一部分仍維持共有。共
    有人相同之數不動產，除法令另有規定外，共有人得請求合
    併分割。共有人部分相同之相鄰數不動產，各該不動產均具
    應有部分之共有人，經各不動產應有部分過半數共有人同意
    ，得適用前項規定，請求合併分割。但法院認合併分割為不
    適當者，仍分別分割之。變賣共有物時，除買受人為共有人
    外，共有人有依相同條件優先購買之權，有二人以上願優先
    承買者，以抽籤定之，98年1月23日總統公布修正、同年7月
    24日施行之民法第824條定有明文。再按，民法第824條第5
    項、第6項增訂「合併分割」之規定，其立法目的乃在避免
    不動產尤其是土地之細分，以有益社會經濟之發展，其中第
    6項之適用前提要件，除法令有禁止合併分割規定外，須共
    有人部分相同之相鄰數不動產，各該不動產均具應有部分之
    共有人，經各不動產應有部分過半數共有人之同意，即得請
    求合併分割。查本件新竹縣新埔鎮○○段824、825地號土地
    相毗鄰，原告彭明亮、彭貴賢、吳家友為均具應有部分之共
    有人，其等之應有部分，就系爭824地號土地為3/4，就系爭
    825地號土地則為5/8，合計皆逾半數，揆諸前揭規定，自得
    請求合併分割，合先敘明。
(二)次按各共有人，除法令另有規定外，得隨時請求分割共有物
    ，但因物之使用目的不能分割或契約訂有不分割之期限者，
    不在此限，民法第823條第1項定有明文。查新竹縣新埔鎮○
    ○段824地號土地（下稱系爭824地號土地）為原告彭明亮、
    彭貴賢、吳家友及被告共有，應有部分各為1/4；新竹縣新
    埔鎮○○段825地號土地（下稱系爭825地號土地）為原告彭
    明亮、彭貴賢、彭貴文、吳家友及被告共有，應有部分除彭
    貴賢、彭貴文各1/8外，其餘均為1/4等情，為兩造所不爭執
    ，並有原告提出之土地登記謄本為證。且系爭土地依其使用
    目的並無不能分割情形，兩造亦無就系爭土地有不分割之協
    議，被告就此均無爭執，兩造既就分割方法無法達成協議，
    原告訴請裁判分割共有物，於法自屬有據，應予准許。
(三)再按定共有物分割之方法，固可由法院自由裁量，但亦須以
    其方法適當者為限；又法院裁判分割共有物，須斟酌各共有
    人之利害關係、使用情形、共有物之性質及價值、經濟效用
    ，符合公平經濟原則，其分割方法始得謂為適當（最高法院
    90年度臺上字第1607號判決意旨參照）；另定共有物分割之
    方法，固可由法院自由裁量，惟仍應斟酌共有人之意願、利
    害關係及分得部分所得利用之價值等情形，定一適當公平之
    方法以為分割（最高法院89年度臺上字第724號判決意旨參
    照），因此請求共有物之分割，應由法院依民法第824條規
    定命為適當之分配，不受當事人主張之拘束，法院為共有物
    分割時，應斟酌共有物之性質、經濟效益及全體共有人之利
    益，並應符合公平原則，且社會利益亦應考慮在內。
(四)經查，系爭2筆土地現狀為田地，種有水稻、玉米、松樹，
    並有一小池塘，使用分管情形大致如原告提出之分割方案，
    其地勢平坦，有產業道路可達，原告之分割方案係以應有部
    分所占面積為據，分割之界點則依兩造目前分管範圍現場指
    界確定等情，業據本院會同兩造勘驗現場，並囑託新竹縣竹
    北地政事務所派員測量屬實，制有勘驗筆錄、現場照片、航
    照圖、100年7月15土地複丈成果圖附卷可憑（即附圖）。而
    被告就系爭土地分割如附圖所示並無異見，僅請求依法處理
    ，原告均則均同意附圖所示之分割方案，即系爭824、825地
    號土地合併分割為如附圖所示Ｃ部分，面積147.68平方公尺
    ，ｃ部分，面積2491.43平方公尺，面積共計2639.11平方公
    尺之土地，分歸原告彭明亮取得；如附圖所示Ｄ部分，面積
    394.44平方公尺，ｄ部分，面積1129.98平方公尺，面積共
    計1524.42平方公尺之土地，分歸原告彭貴賢取得；如附圖
    所示ｅ部分，面積1114.67平方公尺，分歸原告彭貴文取得
    ；如附圖所示Ｂ部分，面積614.87平方公尺，ｂ部分，面積
    2024.24平方公尺，面積共計2639.11平方公尺之土地，分歸
    原告吳家友取得；如附圖所示Ａ部分，面積482.01平方公尺
    ，ａ部分，面積2157.1平方公尺，面積共計2639.11平方公
    尺之土地，分歸被告吳家鳳取得。是原告所提之分割方案並
    無違背兩造共有人意願，應屬可採。本院審酌系爭土地之位
    置、面積、現使用狀況及分割共有物之目的、經濟效益、公
    平均衡原則等一切因素，足認原告所主張如附圖所示之分割
    方案應屬公平而可採。
(五)被告雖辯稱其購得之應有部分較附圖分割方案所示Ａ、ａ部
    分為大，惟查，被告就系爭824、825地號土地之應有部分均
    為1/4，有土地謄本可稽，依該等應有部分計算其應分得之
    土地面積分別為409.75（1639×1/4）、2229.355（8917.42
    ×1/4），合計為2639.11平方公尺（小數點後3位四捨五入
    ），核與Ａ、ａ部分面積合計2639.11平方公尺相符。準此
    ，附圖所示分割方案面積並無訛誤，被告主觀認其應有部分
    較登記面積為大，難認有據，又縱認其買受系爭土地約定之
    應有部分面積逾2639.11平方公尺，亦係其與出賣人間債之
    關係，與本件分割共有物無涉，而不影響上開分割方案。
(六)末按，分割共有物之訴，核其性質，兩造本可互換地位，本
    件原告起訴雖於法有據，然被告之應訴乃法律規定所不得不
    然，其所為抗辯自為伸張或防衛權利所必要，且本件分割結
    果，共有人均蒙其利，是以本院認本件訴訟費用，應參酌兩
    造於分割所得之利益，所分得價金之多寡，及兩造就系爭土
    地各自享有應有部分之比例等一切情事，由兩造依比例分擔
    較為公允，爰命兩造依如主文所示比例，分擔訴訟費用。
四、訴訟費用負擔之依據：民事訴訟法第80條之1。
中    華    民    國    100    年    8    月    31    日
                  民事第一庭    法  官  吳靜怡
以上正本，係照原本作成。
如對本判決上訴，須於判決送達後20日內向本院提出上訴狀。
                                書記官  馮玉玲
中    華    民    國    100    年    8    月    31  日